臺灣高等法院臺中分院刑事判決
111年度上訴字第509號
                                    111年度上訴字第511號
上  訴  人  臺灣臺中地方檢察署檢察官
被      告  林瑞福


            張俊偉


            林俊榕


            陳俊晏


共      同                    
選任辯護人  洪家駿律師
            許立功律師
            翁振德律師
被      告  鄭承鈜



            蔡柏源


            王浚豪 


上列上訴人因被告等妨害秩序案件，不服臺灣臺中地方法院109
年度訴字第2585號、110年度訴字第475號中華民國110年12月15
日第一審判決（起訴案號：臺灣臺中地方檢察署109年度少連偵
字第279號、同署追加起訴案號：110年度少連偵緝字第3號），
提起上訴，本院判決如下：
    主  文
上訴駁回。
    理  由
一、公訴及追加起訴意旨略以：被告林瑞福、張俊偉、林俊榕、
    甲○○、共同被告詹建泓（另原審法院審理)與另3名真實姓名
    年籍均不詳之成年男子，於民國109年2月27日5時8分許，在
    臺中市○○區○○○路000號閤家歡KTV(起訴書誤載為闔家歡KTV
    ）飲酒歡唱後欲離去時，與被告鄭承鈜（原名鄭勝文）、蔡
    柏源、王浚豪及共犯少年邵〇榕（92年生，真實姓名年籍均
    詳卷，另由原審少年法庭審理）等人，在上址前互看彼此不
    順眼而發生口角糾紛，雙方均明知臺中市○○區○○○路000號閤
    家歡KTV前之人行道係公共場所，於該處打架互毆，可能波
    及他人，影響社會治安及秩序，雙方仍基於在公共場所聚集
    3人以上，施強暴脅迫之犯意聯絡，出手推擠、互毆(其等所
    涉犯傷害犯行，均未據告訴），警方獲報後前往上址並調閱
    監視器影像畫面，始查悉上情。因認被告林瑞福、張俊偉、
    林俊榕、鄭承鈜、蔡柏源、王浚豪、甲○○(下稱被告等7人)
    所為，均係犯刑法第150條第1項後段之在公共場所聚集三人
    以上，下手實施強暴罪嫌；被告鄭承鈜、蔡柏源並應依兒童
    及少年福利與權益保障法第112條第1項前段加重其刑等語。
二、按犯罪事實應依證據認定之，無證據不得認定犯罪事實；不
    能證明被告犯罪者，應諭知無罪之判決，刑事訴訟法第154
    條第2項、第301條第1項定有明文。而認定犯罪事實所憑之
    證據，雖不以直接證據為限，間接證據亦包括在內。然無論
    直接或間接證據，其為訴訟上之證明，須於通常一般之人均
    不至於有所懷疑，而得確信其為真實之程度者，始得據之為
    有罪之認定，倘其證明尚未達到此一程度，而有合理之懷疑
    存在，致無從為有罪之確信時，即應為無罪之判決。檢察官
    就被告犯罪事實，應負舉證責任，並指出證明之方法，刑事
    訴訟法第161條第1項定有明文。因此，檢察官對於起訴之犯
    罪事實，應負提出證據及說服之實質舉證責任。倘其所提出
    之證據，不足為被告有罪之積極證明，或其指出證明之方法
    ，無從說服法院以形成被告有罪之心證，基於無罪推定之原
    則，自應為被告無罪之判決。
三、公訴人認被告等7人涉犯上開罪嫌，無非係以被告張俊偉、
    林俊榕、鄭承鈜、蔡柏源、王浚豪及共同被告詹建泓之供述
    、證人即共犯邵○榕之證述、警員職務報告書、監視器錄影
    畫面擷圖及犯罪現場圖等為其主要論據。
四、訊據被告等7人固均坦承於公訴及追加起訴意旨所載時、地
    推擠及拉扯等情不諱，惟均堅決否認有何妨害秩序之犯行，
    被告林瑞福辯稱：被告張俊偉與鄭承鈜因對到眼，進而產生
    口角衝突，我只是將被告張俊偉與對方拉開，現場只認識被
    告張俊偉等語。被告張俊偉辯稱：當天我與被告林瑞福要回
    家，因為眼神與對方的人對到，就起口角，與其他被告均不
    認識等語。被告林俊榕、鄭承鈜、蔡柏源、王浚豪、甲○○均
    辯稱：否認成立妨害秩序等語，經查：
 ㈠被告林瑞福及張俊偉，與被告鄭承鈜、蔡柏源、王浚豪及共犯
    少年邵○榕，於上開時、地，因互看不順眼並發生口角衝突
    ，進而發生推擠、拉扯之強暴行為，被告甲○○、林俊榕、同
    案被告詹建泓見狀亦加入推擠、拉扯之強暴行為乙情，業據
    被告林瑞福、張俊偉、林俊榕、鄭承鈜、蔡柏源、王浚豪、
    甲○○所不否認，且所述亦互核相符，復與證人即共犯邵○榕
    、同案被告詹建泓於警詢及偵查時之證述相符（見109年度
    少連偵字第279號卷第70、74、80、84至85、88至89、92至9
    3、76、229至230、96至97、229頁，原審2585號卷第383至3
    91、392至397、398至404、405至410、411至418、419至425
    頁），並有臺中市政府警察局第四分局南屯派出所109年5月
    12日警員職務報告、犯罪現場圖各1份、監視器錄影畫面擷
    圖42張、原審勘驗筆錄2份及現場監視器錄影畫面擷圖110張
    在卷可稽（見同上偵卷65、105、107至139頁，原審2585號
    卷第213至220、291至296、223至256、301至319頁），是此
    部分事實，堪以認定。且案發「閤家歡KTV」前之人行道屬
    「公共場所」，則被告等7人於上開時間，在公共場所實施
    強暴之事實，亦堪認定。
　㈡按109年1月15日修正施行之刑法第150條第1項之罪，其修正
    理由稱：「本條前段修正為『在公共場所或公眾得出入之場
    所』有『聚集』之行為為構成要件」，可知刑法第150條第1項
    所稱之「聚集」，顯非指3人以上共同在場之「狀態」，而
    係指3人以上前往同一地點聚集，或邀集他人在自己所在地
    點聚集之「行為」。刑法第150條之修正理由亦稱：「本罪
    重在安寧秩序之維持，若其聚眾施強暴脅迫之目的在犯他罪
    ，固得依他罪處罰，若行為人就本罪之構成要件行為有所認
    識而仍為本罪構成要件之行為，自仍應構成本罪，予以處罰
    。」可知本罪之成立以在為構成要件行為之時，具有對於構
    成要件之認識為必要，行為人須有在公共場所或公眾得出入
    之場所聚集3人以上施強暴脅迫之行為外，於聚集時即須對
    將實施強暴脅迫有所認識，方足構成本罪。如行為人本非為
    施強暴脅迫之目的而聚集，且聚集時本無將實施強暴脅迫行
    為之認識，僅因偶然、突發原因，而引發3人以上同時在場
    施強暴脅迫行為，即與刑法第150條第1項之罪之構成要件不
    符。查：被告等7人於109年2月27日5時8分許發生上開糾紛
    之經過情形，分據下列被告等供述及證人證述如下：
  ⒈被告林瑞福於警詢、偵查及原審審理時供稱：我當時與被告
    張俊偉一起去閤家歡KTV，被告張俊偉與鄭承鈜對到眼就起
    口角，我上前要將雙方隔開，對方就直接揮拳過來，我有還
    手，但不認識現場其他人等語(見109年度少連偵字第279號
    卷第70頁、229至230頁，原審2585號卷第457頁)。
  ⒉被告張俊偉於原審審理時以證人身分證稱：我當天與被告林
    瑞福一起去閣家歡KTV唱歌喝酒，但沒有跟被告林俊榕、甲○
    ○及同案被告詹建泓一起唱歌，我與被告林瑞福要離開時已
    經有點醉了，我在門口與被告鄭承鈜、蔡柏源、王浚豪其中
    1位的眼神對到，就起口角互相推擠，案發當時不認識被告
    鄭承鈜、蔡柏源、王浚豪，也無任何仇怨，監視器錄影畫面
    除了被告林瑞福外，其他人都不認識等語(見原審2585號卷
    第383至384、386至388、390至391頁)。
  ⒊同案被告詹建泓於警詢及偵查時供稱：當時和朋友在包廂唱
    歌，出去上廁所時以為朋友在閤家歡KTV大門口被打，就衝
    出去幫忙，之後就打起來，我不認識被告林瑞福、張俊偉、
    甲○○、鄭承鈜、蔡柏源、王浚豪、共犯邵○榕等語(見同上偵
    卷第76、230頁)。
  ⒋被告林俊榕於警詢之供述及原審審理時以證人身分證稱：我
    一開始在包廂唱歌，之後服務生進來包廂說外面有人在打架
    ，請我們不要出去，但當時伊酒喝多了，以為是朋友在外面
    被打，出去看到一群人在打架，就過去打了被告鄭承鈜幾下
    ，之後發現都不認識雙方的人，於是就停手勸架，我不認識
    案發現場其餘被告等語(見同上偵卷第80頁，原審2585號卷
    第411至414、417至418頁)。
  ⒌被告鄭承鈜於警詢之供述及原審審理時以證人身分證稱：我
    、被告蔡柏源、王浚豪、共犯邵○榕一起唱歌喝酒，走出閤
    家歡KTV時，聽到後方有人在講話，我們一行人回頭，對方
    就上前理論，還用手推被告王浚豪，我們反問：「推什麼？
    」，之後就發生肢體衝突，我案發前不認識被告林瑞福、張
    俊偉、林俊榕、甲○○及同案被告詹建泓，也無任何仇怨或嫌
    隙等語(見同上偵卷第84頁，原審2585號卷第399至400、404
    頁)。
  ⒍被告蔡柏源於警詢之供述及原審審理時以證人身分證稱：案
    發時我與被告王浚豪、鄭承鈜、共犯邵○榕一起去閤家歡KTV
    ，離開時轉頭看其他友人有無跟上，就跟被告張俊偉對到眼
    ，對方上前說「看什麼」，並用手推被告王浚豪，我說「推
    什麼」，對方就打過來，我就出腳踹倒他們其中1人等語(見
    同上偵卷第88頁，原審2585號卷第405、408頁)。
  ⒎被告王浚豪於警詢之供述及原審審理時以證人身分證稱：我
    、被告鄭承鈜、蔡柏源及共犯邵○榕要走出閤家歡KTV時，我
    們一行人回頭看自己的朋友有沒有跟上，此時對方那群人也
    剛好步出閤家歡KTV，以為我們在看他們，便上前跟我們理
    論，我們趕緊跟對方道歉，但對方不理還用手推我，朋友看
    到便上前跟對方理論，衝突就這樣發生了，案發之前不認識
    被告林瑞福、張俊偉、林俊榕、甲○○及同案被告詹建泓等語
    (見同上偵卷第92頁，原審2585號卷第393至394頁)。
　⒏被告甲○○於偵查之供述及原審審理時以證人身分證稱：當時
    是真實姓名年籍均不詳，綽號「小棋」的女性友人帶我去KT
    V包廂唱歌，與被告林俊榕不同包廂，我出來看到被告林俊
    榕在推擠，因為看過被告林俊榕，過去想要將兩邊拉開，人
    家推我，我就推回去等語(見110年度少連偵緝字第3號卷第3
    9至40頁，原審2585號卷第419至420、424至425頁)。
  ⒐證人即共犯邵○榕於警詢及偵查時證稱：我同行的友人為被告
    蔡柏源、鄭承鈜、王浚豪，案發時因酒醉起衝突而與他人打
    架等語(見109年度少連偵字第279號卷第96、229頁)。
  ⒑綜觀被告等7人、同案被告詹建泓及證人邵○榕所述內容、前
    開勘驗筆錄及監視器錄影畫面擷圖，其等均在閤家歡KTV不
    同包廂內歡唱聚會，嗣被告林瑞福及張俊偉要離開該處時，
    與被告鄭承鈜、蔡柏源、王浚豪在閤家歡KTV門口因眼神對
    到，起口角爭執，進而引發肢體衝突，共犯邵○榕隨即下車
    加入扭打，被告甲○○抱住被告王浚豪往車方向甩，嗣同案被
    告詹建泓、被告林俊榕亦先後加入扭打之情節，被告等7人
    前後所述大致相符，亦與原審勘驗筆錄及監視器錄影畫面擷
    圖相一致，堪認被告等7人於上開時間在閤家歡KTV，各係出
    於相約聚會之目的，並非為即將實施強暴脅迫之行為而聚集
    ，且被告林瑞福及張俊偉，與被告鄭承鈜、蔡柏源、王浚豪
    原互不相識，僅係因偶然、突發之口角爭執，而在閤家歡KT
    V前人行道發生推擠、扭打之強暴行為，同案被告詹建泓、
    被告林俊榕、甲○○亦與雙方不相識，僅見雙方互相扭打，即
    不分緣由先後加入推擠、扭打之強暴行為，並非被告林瑞福
    、張俊偉、鄭承鈜、蔡柏源、王浚豪或共犯邵○榕主動或被
    動聚集，尚不得以被告等7人在閤家歡KTV前人行道，因故發
    生本案推擠、扭打之強暴行為，逕予推論被告等7人係以施
    強暴脅迫之目的而聚集，且聚集時認識即將實施強暴脅迫行
    為之妨害秩序主觀犯意。 
五、綜上所述，原審因而認本案依公訴人所提出之證據，尚不足
    使所指被告等7人確有妨害秩序之主觀犯意及行為，達於無
    所懷疑而得確信為真實之程度，案既不能證明被告等7人，
    自均應為無罪之諭知。核其上述四所為論述，並無悖於經驗
    法則與論理法則，於法亦無不合，應予維持。又刑法第150
    條第1項後段所稱在公共場所或公眾得出入之場所聚集3人以
    上之「聚集」，其方式係指不論該人身在何處（包含無形的
    網路空間、現實環境）、自動或被動聚集、事前約定或臨時
    起意均屬之，主要係本於以多數人「聚集」犯妨害秩序案件
    規模擴大，亦容易傷及無辜之考量，故此罪之行為人須以施
    強暴脅迫之目的而聚集，且聚集時認識即將實施強暴脅迫行
    為之妨害秩序主觀犯意，其聚集行為所營造人數上之優勢，
    而施以強暴脅迫，影響社會安寧、公共秩序即該當。是原審
    認為刑法第150條第1項後段，須行為人在公共場所或公眾得
    出入之場所聚集3人以上實施強暴、脅迫行為，客觀上確已
    造成社會安寧秩序之危害始該當，為本院所不採，惟此部分
    並不影響本件之結論，由本院逕予刪除、更正不予引用，附
    此敘明。
六、檢察官上訴略以：㈠按刑法第150條業於109年1月15日修正公
    布，並自同年月17日生效施行，其立法理由為：「一、修正
    原『公然聚眾』要件，理由同修正條文第149條說明一至三。
    倘3人以上，在公共場所或公眾得出入之場所聚集，進而實
    行強暴脅迫（例如：鬥毆、毀損或恐嚇等行為）者，不論是
    對於特定人或不特定人為之，已造成公眾或他人之危害、恐
    懼不安，應即該當犯罪成立之構成要件，以符保護社會治安
    之刑法功能。另提高罰金刑，以符合罰金刑級距之配置，並
    酌作文字及標點符號修正，將原條文列為第一項。二、實務
    見解有認本條之妨害秩序罪，須有妨害秩序之故意，始與該
    條之罪質相符，如公然聚眾施強暴脅迫，其目的係在另犯他
    罪，並非意圖妨害秩序，除應成立其他相當罪名外，不能論
    以妨害秩序罪（最高法院31年上字第1513號、28年上字第34
    28號判例參照）。然本罪重在安寧秩序之維持，若其聚眾施
    強暴脅迫之目的在犯他罪，固得依他罪處罰，若行為人就本
    罪之構成要件行為有所認識而仍為本罪構成要件之行為，自
    仍應構成本罪，予以處罰。三、參考我國實務常見之群聚鬥
    毆危險行為態樣，慮及行為人意圖供行使之用而攜帶兇器或
    者易燃性、腐蝕性液體，抑或於車輛往來之道路上追逐，對
    往來公眾所造成之生命身體健康等危險大增，破壞公共秩序
    之危險程度升高，而有加重處罰之必要，爰增訂第二項。至
    新增第二項第二款之加重處罰，須以行為人於公共場所或公
    眾得出入之場所聚集三人以上，而施強暴脅迫為前提，進而
    致生公眾或交通往來之危險始足該當，亦即致生公眾或交通
    往來之危險屬本款之結果；此與本法第185條『損壞或壅塞陸
    路、水路、橋樑或其他公眾往來之設備或以他法致生往來之
    危險』之規定，係行為人以損壞、壅塞、或以他法致生往來
    危險等行為，在構成要件上，有所不同，附此敘明」。而該
    條立法理由所援引之修正刑法第149條說明一至三之立法理
    由則為「一、隨著科技進步，透過社群通訊軟體（如LINE、
    微信、網路直播等）進行串連集結，時間快速、人數眾多且
    流動性高，不易先期預防，致使此等以多數人犯妨害秩序案
    件規模擴大，亦容易傷及無辜。惟原條文中之『公然聚眾』，
    司法實務認為必須於『公然』之狀態下聚集多數人，始足當之
    ；亦有實務見解認為，『聚眾』係指參與之多數人有隨時可以
    增加之狀況，若參與之人均係事前約定，人數既已確定，便
    無隨時可以增加之狀況，自與聚眾之情形不合（最高法院28
    年上字第621號判例、92年度台上字第5192號判決參照）。
    此等見解範圍均過於限縮，也無法因應當前社會之需求。爰
    將本條前段修正為『在公共場所或公眾得出入之場所』有『聚
    集』之行為為構成要件，亦即行為不論其在何處、以何種聯
    絡方式（包括上述社群通訊軟體）聚集，其係在遠端或當場
    為之，均為本條之聚集行為，且包括自動與被動聚集之情形
    ，亦不論是否係事前約定或臨時起意者均屬之。因上開行為
    對於社會治安與秩序，均易造成危害，爰修正其構成要件，
    以符實需。二、為免聚集多少人始屬『聚眾』在適用上有所疑
    義，爰參酌組織犯罪防制條例第2條第1項及其於106年4月19
    日修正之立法理由，認三人以上在公共場所或公眾得出入之
    場所實施強暴脅迫，就人民安寧之影響及對公共秩序已有顯
    著危害，是將聚集之人數明定為三人以上，不受限於須隨時
    可以增加之情形，以臻明確。三、按集會遊行係人民之基本
    權利，受憲法與集會遊行法之保障，應與本條係處罰行為人
    具有為強暴脅迫之意圖而危害治安者有所區隔。因此，一般
    集會遊行之『聚眾』人群行為，本不具有施強暴脅迫之意圖，
    自無構成本罪情事，併予指明」。㈡本件被告等7人均在閤家
    歡KTV不同包廂內歡唱聚會，嗣被告林瑞福及張俊偉於109年
    2月27日5時許將離開該處時，與被告鄭承鈜、蔡柏源、王浚
    豪在閤家歡KTV門口因眼神對到，起口角爭執，被告等人遂
    共同基於在公共場所聚集3人以上施強暴脅迫之犯意聯絡，
    在上開閤家歡KTV門口之公共場所，被告林瑞福及張俊偉於
    同日5時8分12秒許，先與被告鄭承鈜、蔡柏源、王浚豪等人
    發生肢體衝突，共犯邵○榕復於同日5時8分24秒許、同案被
    告詹建泓於同日5時8分40秒許、被告林俊榕於同日5時9分7
    秒許、被告甲○○於同日5時8分22秒許，陸續加入推擠、扭打
    一情，有原審勘驗筆錄及監視器錄影畫面截圖附卷可稽，顯
    見本案參與者臨時起意、自動當場聚集3人以上在公共場所
    施強暴脅迫，客觀上確已造成公眾或他人之危害及恐懼不安
    （該鬥毆造成朴錦廷持用之車號000-0000號租賃小客車損壞
    ，詳臺中市政府警察局第四分局南屯派出所受理案件登記表
    、臺中市政府警察局勤務指揮中心受理110報案紀錄單、鈑
    噴車作業記錄表），且行為人主觀上亦可預見其等行為將造
    成公眾或他人之危害及恐懼。原審認被告7人間之肢體衝突
    過程前後歷時約5分鐘餘，衝突時間甚短，且衝突發生期間
    ，閤家歡KTV員工、清潔人員、及路人等陸續通行案發現場
    並未有見狀驚恐走避之動作，逕認本案被告7人在公共場所
    實施強暴行為，尚未達產生社會安寧秩序之危害，顯有背離
    首揭立法理由意旨之違誤。綜上，被告等7人係臨時起意、
    自動聚集於本案之公共場所，人數達3人以上，且公然聚眾
    實施強暴互毆之行為，造成朴錦廷持用之車號000-0000號租
    賃小客車損壞，客觀上確已造成公眾或他人之危害，自應論
    以刑法第150條第1項後段在公共場所聚集三人以上，下手實
    施強暴罪嫌。為此，請將原判決撤銷，更為適當合法之判決
    。惟查：㈠被告等7人於上揭時地，各係出於相約聚會之目的
    ，而非為即將實施強暴脅迫之行為而聚集，且僅係因偶然、
    突發之口角爭執，而在公共場所發生推擠、扭打之強暴行為
    ，尚難逕予推論被告等7人係以施強暴脅迫之目的而聚集、
    且聚集時有所認識即將實施強暴脅迫行為之妨害秩序主觀犯
    意等情，而與刑法第150條第1項之妨害秩序罪之構成要件不
    符，已如上述，並未背離公訴意旨所指之刑法第149、150條
    之立法理由；而檢察官所援引刑法第150條立法理由說明：
    本條係以『在公共場所或公眾得出入之場所』有『聚集』之行為
    為構成要件，亦即行為不論其在何處、以何種聯絡方式（包
    括上述社群通訊軟體）聚集，其係在遠端或當場為之，均為
    本條之聚集行為，且包括自動與被動聚集之情形，亦不論是
    否係事前約定或臨時起意者均屬之。此立法理由乃針對『聚
    集』行為之方式所為之釋明，並未否定本條係以施強暴脅迫
    之目的而聚集、且聚集時有所認識即將實施強暴脅迫行為之
    妨害秩序主觀犯意。㈡本件縱造成000-0000號租賃小客車損
    壞，惟被告等7人既非基於妨害秩序之主觀犯意而為，核其
    等所為即與刑法第150條第1項後段之構成要件不符，即難以
    本條項相繩，檢察官此部分之上訴對於結果並不生影響。是
    檢察官上訴意旨，仍不足為被告等7人有罪之認定，其指摘
    原判決不當，並無理由，應予駁回。
據上論結，應依刑事訴訟法第368條，判決如主文
本案經檢察官廖志祥提起公訴及追加起訴，檢察官何建寬提起上
訴，檢察官乙○○到庭執行職務。
中　　華　　民　　國　　111 　年　　5 　　月　　25　日
              刑事第二庭    審判長法　官 何  志  通
                                  法　官 石  馨  文
                                  法　官 吳  進  發
以上正本證明與原本無異。　　　　　　　　　　　　　　　　
檢察官倘有速審法第9條之情形，得上訴。
檢察官如不服本判決應於收受送達後二十日內向本院提出上訴書
狀，惟須受刑事妥速審判法第9條第1項限制，其未敘述上訴之理
由者，並得於提起上訴後二十日內向本院補提理由書（均須按他
造當事人之人數附繕本）「切勿逕送上級法院」。因疫情而遲誤
不變期間，得向法院聲請回復原狀。
　　　　　　　　　　　　 　　　  書記官  洪  宛  渝

中　　華　　民　　國　　111 　年　　5 　　月　　25　　日
刑事妥速審判法第9條
除前條情形外，第二審法院維持第一審所為無罪判決，提起上訴
之理由，以下列事項為限：
一、判決所適用之法令牴觸憲法。
二、判決違背司法院解釋。
三、判決違背判例。
刑事訴訟法第三百七十七條至第三百七十九條、第三百九十三條
第一款規定，於前項案件之審理，不適用之。